臺灣高等法院刑事判決
110年度金上訴字第14號
上  訴  人  
即  被  告  蔡明芳




選任辯護人  陳業鑫律師
            張仁興律師
上列上訴人因違反銀行法等案件，不服臺灣臺北地方法院109年
度金訴字第44號，中華民國110年4月29日第一審判決（起訴案號
：臺灣臺北地方檢察署109年度偵字第2315、5513號），提起上
訴，本院判決如下：
    主  文
原判決撤銷。
蔡明芳犯銀行法第一百二十五條之二第一項前段之背信罪，處有
期徒刑參年陸月。未扣案之犯罪所得新臺幣參仟陸佰零捌萬柒仟
柒佰玖拾玖元，除應發還被害人或得請求損害賠償之人外，沒收
之，於全部或一部不能沒收或不宜執行沒收時，追徵其價額。附
表十所示之物均沒收。
    事  實
一、蔡明芳於民國100年7月4日起任職於玉山商業銀行股份有限
    公司（下稱玉山銀行），先後於玉山銀行南京東路分行、財
    富處、北市四區財富中心、新北三區財富中心、內湖分行、
    埔墘分行歷任試用專員、專員、助理襄理、代襄理及襄理等
    職務，長期負責處理存匯、個人金融及理財等業務，為從事
    銀行業務之人，亦係銀行法第125條之2第1項所稱之銀行職
    員。
二、蔡明芳因簽賭而積欠債務，竟基於為自己不法所有意圖且違
    背其銀行職員職務行為之集合犯意，同時基於詐欺取財及行
    使偽造私文書之犯意，利用其於玉山銀行長期經辦上述業務
    ，深獲客戶馬德敏、蔡添源信任之機會，接續以下述方式挪
    用馬德敏、蔡添源之資金：
　　㈠蔡明芳於102年8月2日至108年4月25日間（詳附表二「日期
      及交易時間」欄所示時間），接續向馬德敏佯稱要為伊申
      辦投資手續，使馬德敏陷於錯誤而交付附表一編號1、2帳
      戶印章及存摺給蔡明芳，蔡明芳即將空白取款憑條或匯出
      匯款申請書夾藏在投資交易資料中，盜蓋馬德敏印章於其
      上並填入附表二各編號「金額」欄之金額，再持向不知情
      之玉山銀行南京東路分行行員行使，使行員陷於錯誤而交
      付附表二編號1至9、12、14、15之金額給蔡明芳，將附表
      二編號10、11之金額匯至由蔡明芳持有支配之附表一編號
      5洪詩淳外幣帳戶，將附表二編號13金額匯至由蔡明芳持
      有支配之附表一編號7馬德敏外幣帳戶。蔡明芳以此違背
      其玉山銀行職員職務行為之方式，將玉山銀行基於存款契
      約所收取之馬德敏附表二編號1至15款項共新臺幣（下同
      ）7,712,868元詐得入己，侵害馬德敏之財產法益，並生
      損害於玉山銀行之利益。
　　㈡蔡明芳欲簡化其挪用馬德敏所有之資金流程，復為下列行
      為：
　　　⒈蔡明芳未經馬德敏之同意或授權，於104年9月30日前某
        時，委由不知情之刻印店人員偽刻「馬德敏」印章1顆
        後，分別於104年9月30日及105年3月1日，於玉山銀行
        開戶申請書上偽造「馬德敏」之印文及署押（偽造印文
        及署押數量詳如附表一編號6、7備註欄所示)，持之向
        不知情之玉山銀行某分行行員行使，用以申設附表一編
        號6、7馬德敏名義之新臺幣及外幣帳戶，俾供後續掌控
        馬德敏，足以生損害於馬德敏之權益及玉山銀行對帳戶
        管理之正確性。
　　　⒉蔡明芳取得附表一編號6、7馬德敏新臺幣及外幣帳戶後
        ，即於附表四編號1至13所載之「申請日期」，於「玉
        山銀行特定金錢信託變更條件申請書」之「變更入款帳
        號欄位」，填入附表一編號6、7帳戶，並在委託人欄位
        偽造「馬德敏」之印文（偽造印文數量詳如附表四編號
        1至13「偽造印文」欄所示)後，持向不知情之玉山銀行
        南京分行行員行使，足以生損害於馬德敏之權益及玉山
        銀行對帳戶管理之正確性。
　　　⒊蔡明芳又於106年10月18日（即附表四編號14「申請日期
        」）前某時，未經馬德敏之同意或授權，在「安聯人壽
        保險股份有限公司（下稱安聯保險公司）保險契約解約
        申請書」偽造「馬德敏」之署押（偽造署押次數詳如附
        表四編號14「偽造署押」欄所示)，並填入附表一編號6
        馬德敏新臺幣帳戶，而偽造該解約申請書，持向不知情
        之安聯保險公司人員行使，致使該人員誤信馬德敏有解
        除保險契約，足以生損害於馬德敏之權益及安聯保險公
        司對保險契約管理之正確性。
　　　⒋蔡明芳未經馬德敏之同意或授權，先於附表三所示日期
        及金額，以馬德敏附表一編號1、2新臺幣或外幣帳戶結
        購南非幣，再於附表五編號1所示日期將結購之南非幣
        匯至附表一編號7帳戶；於附表五編號2至6及附表六所
        示日期及方式，將馬德敏投資之基金贖回及保單解約，
        再將所得款項轉至附表一編號6、7帳戶（交易帳戶、日
        期、金額及其後金流情形如附表五、六、七之1、七之2
        所示），且於轉帳時偽造馬德敏之印文以偽造取款憑條
        （偽造日期、印文如附表七之1編號4、5、9、11、17、
        19、21至22、25至35所示)，再持以向不知情之玉山銀
        行南京東路、成功及埔乾等分行行員行使，使各該行員
        陷於錯誤而交付如附表七之1編號4、5、9、11、17、19
        、21至22、25至35所示金額給蔡明芳，共計15,517,264
        元，詳如附表七之2所示），以此詐取存戶存款、違背
        其玉山銀行職員職務之方式，侵害玉山銀行及馬德敏之
        財產，致生損害於玉山銀行之利益。
　　㈢蔡明芳於103年7月14日至106年9月7日間（詳附表五所示時
      間），在不詳地點，接續向蔡添源佯稱為伊投資基金，使
      蔡添源陷於錯誤而將附表一編號3帳戶之存摺及印章交給
      蔡明芳，蔡明芳即於附表八所示日期，接續盜蓋蔡添源印
      章及偽造蔡添源署押於匯出匯款申請書上而偽造之（盜用
      印文及偽造署押數量詳如附表八所示)，再接續持向玉山
      銀行南京東路分行不知情之行員行使，致各該行員先後陷
      於錯誤而將附表八所示金額匯至蔡明芳持有支配之附表一
      編號5帳戶，蔡明芳以此違背其玉山銀行職員職務行為之
      方式，將玉山銀行基於存款契約所收取之蔡添源附表八款
      項共計12,857,667元詐得入己，以此方式侵害蔡添源之財
      產法益，侵害蔡添源之財產法益，並生損害於玉山銀行之
      利益。
　　㈣蔡明芳之犯罪所得共計36,087,799元（如附表九所示）。
三、案經蔡明芳自首及臺北市政府警察局內湖分局報告暨玉山銀
    行訴由臺灣臺北地方檢察署檢察官偵查後起訴。
    理  由
一、本院認定被告蔡明芳犯罪事實之證據方法，其中屬供述證據
    者，檢察官、被告及辯護人於本院均同意有證據能力，本院
    審酌各項證據作成時之情形，認以之作為本案認定事實之基
    礎核屬適當，依刑事訴訟法第159條之5規定，均有證據能力
    。其餘非供述證據，與本案均有關聯性，亦非實施刑事訴訟
    程序之公務員以不法方式取得，亦有證據能力。
二、上開事實，業據被告於警詢、調查局詢問、檢察事務官詢問
    、原審及本院中坦承不諱，核與證人奚筱蕙於警詢、調詢之
    證述(偵一卷第17至19頁；偵二卷第85至90頁)、證人蔡添源
    於警詢、調詢及偵訊之證述(偵一卷第21至23、113至115頁
    ；偵二卷第97至101頁)、證人洪詩淳於調詢時證述(偵二卷
    第103至107頁)、證人蔡積辰於調詢及檢察事務官詢問時證
    稱(偵一卷第130至131頁；偵二卷第77至83、389至391頁)、
    證人許慈敏、張瑜珍於調詢時證述(偵二卷第77至83頁)相符
    ，並有玉山銀行人力資源資料表、107年12月5日、108年2月
    13日匯入匯款買匯水單（交易憑證)、108年2月13日結購美
    金水單影本各1份（臺北地檢署108年度他字第10576號卷《下
    稱他一卷》第11至13頁；原審卷第161至165頁)；復有如附表
    一至八證據欄各項證據在卷可證。足認被告自白與事實相符
    ，應可採信。其犯行事證明確，至堪認定，應依法論科。
三、新舊法比較：
　　按行為後法律有變更者，適用行為時之法律，但行為後之法
    律有利於行為人者，適用最有利於行為人之法律，刑法第2
    條第1項定有明文。而行為後法律有變更，致發生新舊法比
    較適用者，比較時應綜合其全部罪刑之結果而為比較，並予
    整體之適用，不能割裂而分別適用有利之條文，所謂不能割
    裂適用，係指與罪刑有關之本刑而言，並不包括易刑處分在
    內，易刑處分係刑罰執行問題，既與罪刑無關，自應分別就
    新舊法所規定之有利不利為比較，而適用最有利於行為人之
    規定以定其易刑之折算標準。查被告於事實二㈠部分行為（
    附表二編號1至10）後，刑法第339條於103年6月18日修正公
    布，並自同年6月20日起施行。修正前刑法第339條第1項原
    規定「意圖為自己或第三人不法之所有，以詐術使人將本人
    或第三人之物交付者，處5年以下有期徒刑、拘役或科或併
    科1千元以下罰金。」，修正後規定「意圖為自己或第三人
    不法之所有，以詐術使人將本人或第三人之物交付者，處5
    年以下有期徒刑、拘役或科或併科50萬元以下罰金。」，且
    增訂刑法第339條之4第1項「犯第339條詐欺罪而有下列情形
    之一者，處1年以上7年以下有期徒刑，得併科100萬元以下
    罰金：一、冒用政府機關或公務員名義犯之。二、3人以上
    共同犯之。三、以廣播電視、電子通訊、網際網路或其他媒
    體等傳播工具，對公眾散布而犯之。」修正前刑法第339條
    第1項之罰金刑規定為1千元以下罰金，依刑法施行法第1條
    之1第1項、第2項前段規定經換算為新臺幣3萬元，修正後同
    條項則提高罰金刑額度為新臺幣50萬元，復對於特殊型態之
    詐欺犯罪，增訂刑法第339條之4規定，此乃加重詐欺罪處罰
    規定，並將法定刑定為1年以上7年以下有期徒刑，得併科1
    百萬元以下罰金，經比較新舊法結果，103年6月18日修正後
    之刑法規定並未較有利於被告，依刑法第2條第1項前段規定
    ，應適用103年6月18日修正前之刑法第339條第1項之詐欺罪
    規定論處。
四、論罪：
　　㈠核被告所為：
　　　⒈就事實二㈠部分，係犯103年6月18日修正前刑法第339條
        第1項詐欺取財罪（附表二編號1至10）、刑法第339條
        第1項詐欺取財罪（附表二編號11至15）、刑法第216條
        、第210條之行使偽造私文書罪及銀行法第125條之2第1
        項前段之背信罪。
　　　⒉就事實二㈡⒈部分，係犯刑法第216條、第210條行使偽造
        私文書罪及銀行法第125條之2第1項前段之背信罪；事
        實二㈡⒉部分，係犯刑法第216條、第210條行使偽造私文
        書罪及銀行法第125條之2第1項前段之背信罪；事實二㈡
        ⒊部分，係犯刑法第216條、第210條行使偽造私文書罪
        ；事實二㈡⒋部分，係犯刑法第216條、第210條行使偽造
        私文書罪及銀行法第125條之2第1項前段之背信罪。
　　　⒊就事實二㈢部分，係犯刑法第339條第1項詐欺罪、刑法第
        216條、第210條之行使偽造私文書罪及銀行法第125條
        之2第1項前段之背信罪。
　　㈡間接正犯：
　　　被告就事實二㈡⒈利用不知情業者刻製「馬德敏」印章，就
      事實二㈠、㈡⒋利用不知情支玉山銀行行員交付金額及轉帳
      ，就事實二㈡⒉利用不知情之玉山銀行行員變更入款帳號，
      及就事實二㈡⒊利用不知情之安聯保險公司人員解除保險契
      約等行為，均為間接正犯。
　　㈢偽造印文署押、偽造私文書、侵占均不另論罪：
　　　被告就事實二於取款憑條、開戶申請書、玉山銀行特定金
      錢信託變更條件申請書、安聯保險公司保險契約解約申請
      書、匯出匯款申請書及臨櫃作業關懷顧客作業表等空白交
      易文件偽造馬德敏、蔡添源印文及署押之行為，均為其偽
      造私文書之階段行為，另被告偽造私文書後復持以行使，
      各該偽造私文書之低度行為，則均應為其後行使偽造私文
      書之高度行為所吸收，均僅論行使偽造私文書罪，不另論
      偽造印文署押或偽造私文書罪。被告就事實二㈠、㈡⒋、㈢犯
      行，雖以侵占業務上保管客戶帳戶內存款之手法犯之，惟
      銀行法第125條之2第1項背信罪之不法內涵已包括侵占，
      而為侵占罪之特別規定，是僅論銀行法背信罪即為已足，
      不再論刑法侵占罪。
　　㈣所犯詐欺取財、行使偽造私文書、銀行法背信均依接續犯
      論以一罪：
　　　被告就事實二㈠及㈡對馬德敏及玉山銀行犯詐欺、行使偽造
      私文書及銀行法背信犯行，就事實二㈢對蔡添源及玉山銀
      行犯詐欺、行使偽造私文書及銀行法背信犯行，均分別在
      密切接近之時、地所為，在時空上具有密切關係，且分別
      侵害同一人（馬德敏、蔡添源、玉山銀行）法益，各行為
      之獨立性極為薄弱，依一般社會健全觀念，在時間差距上
      ，難以強行分開，應視為數個舉動之接續施行而分別論以
      一罪。是被告在時間密接情形下，接續數次對玉山銀行詐
      欺、行使偽造私文書及銀行法背信犯行，應分別論以詐欺
      取財、行使偽造私文書、銀行法背信之接續犯一罪；其在
      時間密接情形下，分別對馬德敏、蔡添源詐欺，亦應分別
      論以詐欺取財之接續犯一罪。
　　㈤想像競合：
　　　被告係以接續一行為同時犯上揭詐欺取財、行使偽造私文
      書、銀行法背信罪，此三罪保護法益各異，是應依刑法第
      55條想像競合犯之規定，從一重論以銀行法背信罪。
　　㈥變更起訴法條：
　　　公訴意旨雖認被告係犯刑法第216條、第210條行使偽造私
      文書及銀行法第125條之2第1項前段背信罪，但被告就事
      實二㈠及二㈢部分尚犯103年6月18日修正前刑法第339條第1
      項詐欺罪及刑法第339條第1項詐欺罪，惟本院認定之犯罪
      事實與檢察官起訴之社會基本事實同一，依刑事訴訟法第
      300條之規定變更起訴法條。
　　㈦擴張起訴範圍：
　　　起訴書漏載前揭事實二㈠（附表二編號13），及事實二㈡⒋
      關於該保險解約及令該保險解約款匯至被告持有支配之附
      表一編號7所示帳戶等事實，惟此部分事實與經本院認定
      被告有罪部分事實屬實質上一罪之接續犯，該漏載部分自
      為起訴效力所及，本院並應審究，併此敘明。
　　㈧自首減輕其刑：
　　　被告係在尚未為任何有偵查犯罪職權之公務員或機關知悉
      前之108年9月9日，主動向臺北市政府警察局內湖分局東
      湖派出所警員坦承前開犯行等情，有被告警詢之調查筆錄
      1份附卷可佐（偵一卷第9至11頁）。被告對於未發覺之罪
      自首而受裁判，爰依刑法第62條前段規定，減輕其刑。
　　㈨不依刑法第59條規定減刑：
　　　按刑法第59條規定犯罪之情狀可憫恕者，得酌量減輕其刑
      ，其所謂「犯罪之情狀」，與同法第57條規定科刑時應審
      酌之一切情狀，並非有截然不同之領域，於裁判上酌減其
      刑時，應就犯罪一切情狀（包括第57條所列舉之10款事項
      ），予以全盤考量，審酌其犯罪有無可憫恕之事由（即有
      無特殊之原因與環境，在客觀上足以引起一般同情，以及
      宣告法定或處斷低度刑，是否猶嫌過重等等）以為判斷（
      最高法院100年度台上字第3301、2855號判決意旨參照）
      。被告雖以其有年幼子女3名及高齡母親需要扶養而主張
      有刑法第59條之適用，然被告係因好賭而累積鉅額賭債，
      不思以正常管道尋求解決，反利用自己身為銀行行員、取
      得客戶信任之機會，以前揭詐欺、偽造文書、背信手法詐
      取、侵占客戶存款，犯罪動機毫無足憫，就損害彌補而言
      ，被告僅稱願就玉山銀行主張之賠償金額為自認、願於服
      刑完畢後以工作所得二分之一按月清償，及願先提出5萬
      元賠償玉山銀行等情（本院卷第96、109至111頁），但未
      見任何具體明確之清償方案，客觀上並無足以引起一般同
      情之情形，更何況被告已因自首而獲減刑寬典，法定最低
      度刑已無過重情形，是不再依刑法第59條規定減輕其刑。
五、部分被訴事實不另為無罪判決：
　　㈠公訴意旨略以：被告蔡明芳就前揭事實二犯行，亦涉犯洗
      錢防制法第14條第1項掩飾或隱匿犯罪所得來源與去向之
      洗錢罪嫌等語。
　　㈡按被告未經審判證明有罪確定前，推定其為無罪，犯罪事
      實應依證據認定之，無證據不得認定犯罪事實；又不能證
      明被告犯罪者，應諭知無罪之判決，刑事訴訟法第154條
      第2項、第301條第1項分別定有明文。而認定犯罪事實所
      憑之證據，雖不以直接證據為限，間接證據亦包括在內；
      然而無論直接或間接證據，其為訴訟上之證明，須於通常
      一般之人均不致有所懷疑，而得確信其為真實之程度者，
      始得據為有罪之認定，倘其證明尚未達到此一程度，而有
      合理之懷疑存在，致無從為有罪之確信時，即應為無罪之
      判決。另刑事訴訟法第161條第1項規定，檢察官就被告犯
      罪事實，應負舉證責任，並指出證明之方法。因此，檢察
      官對於起訴之犯罪事實，應負提出證據及說服之實質舉證
      責任。倘其所提出之證據，不足為被告有罪之積極證明，
      或其指出證明之方法，無從說服法院以形成被告有罪之心
      證，基於無罪推定之原則，自應為被告無罪之諭知（最高
      法院40年度台上字第86號、76年度台上字第4986號、92年
      度台上字第128號判決意旨參照）。
　　㈢次按洗錢行為之防制，旨在打擊犯罪，促進金流之透明，
      防止洗錢者利用洗錢活動掩飾或隱匿特定犯罪所得財物或
      利益，妨礙犯罪之追查及打擊。是洗錢防制法之洗錢罪，
      應以行為人有為逃避或妨礙所犯重大犯罪之追查或處罰之
      犯意及客觀上具有「移轉或變更特定犯罪所得」、「掩飾
      或隱匿特定犯罪所得之本質、來源、去向、所在、所有權
      、處分權或其他權益者」等行為，始克相當。因之，是否
      為洗錢行為，自應就犯罪全部過程加以觀察，不僅須行為
      人客觀上有掩飾或隱匿犯罪所得之財物或財產上利益之具
      體作為，主觀上更須具有掩飾或隱匿其犯罪所得或變得之
      財產或財產上利益與犯罪之關聯性，使其來源形式上合法
      化之犯罪意思，始克相當。若非為掩飾或隱匿犯罪所得之
      本質、來源、去向或所在，而係取得犯罪所得或利益之犯
      罪手段，或並未合法化犯罪所得或利益之來源，而能一目
      了然來源之不法性，自非洗錢防制法所規範之洗錢行為。
　　㈣經查，被告蔡明芳前開犯行挪用馬德敏所有之資金及蔡添
      源所有如附表一編號3所示帳戶款項後，除提轉存至被告
      所有之玉山銀行帳戶（帳號：0000000000000號；下稱被
      告所有之玉山銀行帳戶）外，最終均分別匯入被告持有支
      配附表一編號5至7所示帳戶等情，已如前述（見附表二、
      三、五至八所列證據）。被告自附表一編號1所示帳戶內
      直接領出贓款，雖因此發生掩飾或隱匿贓款去向或所在之
      效果，然此實屬乃銀行職員背信罪之結果。被告使用附表
      一編號5至7所帳戶直接存取盜領之款項，未能使贓款來源
      合法化或製造金流斷點或妨礙金融秩序，亦無從掩飾或切
      斷該財物與詐欺取財、銀行職員背信罪犯罪之關聯性，客
      觀上亦不能達成「掩飾或隱匿犯罪所得來源及去向」之效
      果。是被告所為尚不構成前述洗錢防制法所定之洗錢行為
      。
　　㈤綜上，依檢察官所提證據，尚無法確實證明被告有洗錢防
      制法所定之洗錢犯行，本應為無罪判決，惟檢察官主張此
      部分與前開經論罪科刑之部分，具有想像競合犯之一罪關
      係，是不另為無罪之諭知。
六、撤銷原判決之理由：
　　原審以被告罪證明確，而予論罪科刑，固非無見。惟：
　　㈠被告所犯上揭刑法詐欺取財、行使偽造私文書及銀行法背
      信等罪名，應依刑法第55條想像競合犯規定，從一重論以
      銀行法背信罪，而銀行法背信罪係藉由規範銀行負責人及
      職員不得為背信行為，以健全銀行業務經營，及保護銀行
      之經營信用及財產，而非在保護各別存款戶之財產或利益
      ，是就被告接續數次背信行為之罪數判斷，應認均係侵害
      同一之玉山銀行經營信用及財產法益，而論以一罪，不應
      以其背信行為係針對不同存款戶（即馬德敏、蔡添源）而
      論以數罪。原判決僅以被告係針對不同玉山銀行存戶，即
      認其係基於不同犯意為不同之背信犯行，而予分論併罰，
      即有誤會。
　　㈡被告上訴主張其係基於接續犯意而犯本案，是就所犯銀行
      法背信罪應論以接續犯一罪，原審竟予分論併罰有誤；又
      其曾與玉山銀行進行協商並曾提出和解方案，但原審竟以
      被告「犯後始終未提出任何還款計畫及和解方案」為由，
      不依刑法第59條給予被告減刑亦屬有誤。惟依前述，經審
      酌被告犯罪一切情狀，全盤考量後，客觀上並無任何特殊
      之原因或環境，足認被告犯罪有足以引起一般人同情之情
      堪憫恕事由，況被告已依刑法自首規定減刑，如處以法定
      最低度刑亦無過重情形，自不能濫用刑法第59條規定再予
      減刑，原審同此認定而未予被告刑法第59條之減刑寬典，
      並無錯誤，被告此部分上訴無理由。但被告上訴另主張其
      所犯銀行法背信罪應依接續犯論以一罪，原判決竟予分論
      併罰，顯然有誤等情，則有理由，自應由本院撤銷改判之
      。　　
七、量刑：
　　爰以行為人之責任為基礎，審酌被告身為玉山銀行之職員，
    未謹守誠信義務和銀行法之規範，不思以正道管道賺取金錢
    而為前開犯行，其犯行期間甚長，犯行手段相較於一般詐欺
    之人所實行之行為巧妙、具反覆性，對於銀行和客戶之財產
    侵害甚鉅，並衡酌其犯後玉山銀行雖已先行代為償還被害人
    金錢，然被告迄今卻僅願意先賠償5萬元給玉山銀行，其所
    造成之法益侵害並未有恢復，及參酌告訴代理人之意見，其
    犯行所造成之結果不法、行為不法實非輕微。及審酌被告為
    償還個人債務之犯罪動機、目的及違反銀行職員所應遵守之
    義務程度，復於責任刑範圍內，審酌一般預防及復歸社會之
    特別預防因素，且被告於偵查階段起始終坦承犯行，對釐清
    犯罪事實有所助益，且審理過程中並無妨害法庭活動之行為
    ，犯後態度尚可，又考量其所受教育程度為大學畢業，畢業
    後曾在台新銀行、萬泰銀行、國泰世華銀行擔任理財專員，
    其後至玉山銀行任職，陸續擔任理財專員、儲備理財主管、
    投資諮詢顧問、資深理財顧問，目前經免職後無業，離婚，
    3名子女（12歲、9歲、6歲）與其前妻同住，其與母親（69
    歲）同住，經濟來源靠家人接濟，其除本件為返還之犯罪所
    得外，尚有積欠信貸、卡債約80萬元至100萬元等一切情狀(
    偵二卷第20頁；原審卷第57、174至177頁、198頁)，綜合評
    價被告上開量刑事實及評價因子，基於規範責任論之非難可
    能性的程度高低及罪刑相當原則，量處如主文第二項所示之
    刑。
八、沒收：
　　㈠按刑法有關沒收部分之條文業於104年12月30日、105年6月
      22日修正公布，並均自105年7月1日起施行。修正後刑法
      第2條第2項規定：「沒收、非拘束人身自由之保安處分適
      用裁判時之法律。」是於新法施行後，關於沒收部分應一
      律適用裁判時法，無新舊法比較問題，先予敘明。次按，
      犯罪所得屬於犯罪行為人者，沒收之。但有特別規定者，
      依其規定，刑法第38條之1第1項定有明文。而銀行法第13
      6條之1關於沒收之規定，乃屬於刑法沒收之特別規定。再
      者，犯罪所得已實際合法發還被害人者，不予宣告沒收或
      追徵，刑法第38條第5項亦有明文。又銀行法第136條之1
      業於107年1月31日修正公布施行，修正後之規定為「犯本
      法之罪，犯罪所得屬犯罪行為人或其以外之自然人、法人
      或非法人團體因刑法第38條之1第2項所列情形取得者，除
      應發還被害人或得請求損害賠償之人外，沒收之」，揆諸
      其立法理由二謂「原規定沒收前應發還之對象有被害人及
      得請求損害賠償之人，較刑法第38條之1第5項之範圍廣，
      如刪除回歸適用刑法，原規定之「得請求損害賠償之人」
      恐僅能依刑事訴訟法第473條規定，於沒收之裁判確定後
      一年內提出聲請發還或給付，保障較為不利，爰仍予維持
      明定。」已指明犯銀行法之罪，為使權利人經由發還之程
      序早日填補其所受損害，應適用新修正之銀行法第136條
      之1之規定，而不再適用刑法第38條之1第1項之規定一律
      諭知沒收。從而，關於本案之沒收部分，就詐欺取財部分
      應適用現行刑法關於沒收之規定；就違反銀行法之部分，
      應適用107年1月31日修正公布之銀行法第136條之1之規定
      。
　　㈡按供犯罪所用、犯罪預備之物或犯罪所生之物，屬於犯罪
      行為人者，得沒收之。但有特別規定者，依其規定。刑法
      第38條第2項定有明文。又偽造之印章、印文或署押，不
      問屬於犯人與否，沒收之，刑法第219條定有明文。然盜
      用印章，乃無使用權人，擅自以他人真正之印章持以蓋用
      ，並當然產生該真正印章之印文，只論以盜用印章罪，倘
      盜用印章所產生之印文，係屬偽造私文書行為之一部，則
      不另構成盜用印章罪，此與偽造印文罪之犯罪態樣顯然有
      別，該盜用印章所生之印文，並非偽造之印文，毋庸依刑
      法第219條規定宣告沒收。（最高法院96年台上字第6164
      號判決意旨參照）。又行為人用以犯罪之偽造、變造等書
      類，既已交付於被害人收受，則該物非屬行為人所有，除
      偽造書類上偽造之印文、署押，應依刑法第219條予以沒
      收外，即不得再對各該書類諭知沒收（最高法院43年台上
      字第747號判決意旨可資參照）。
　　㈢被告所申設附表一編號6帳戶係被告自行盜開之帳戶，起訴
      書雖以該帳戶出金數額（即16,054,400元）作為被告於此
      部分之犯罪所得，然該帳戶中部分資金無法認定其來源是
      否為馬德敏之資金，不能排除被告以自己資金匯入之情形
      ，是該帳戶內資金有混同使用，依罪疑唯輕原則，應以得
      確實認定為被告犯罪所得之金額為事實二㈡⒋之犯罪所得數
      額，即為15,517,264元。是被告本案犯行之犯罪所得共計
      36,087,799元（計算式詳附表九所示），未經自動繳交或
      扣案，此部分除應發還被害人或得請求損害賠償之人外，
      應依刑法第38條之1第3項規定，諭知於全部或一部不能沒
      收或不宜執行沒收時追徵其價額。
　　㈣未扣案之偽造「馬德敏」印章1顆係供被告為事實二㈡犯罪
      所用之物，不能證明業已滅失，應依刑法第219條之規定
      宣告沒收。
　　㈤被告於事實二㈡⒈之開戶申請書上偽造「馬德敏」之印文及
      署押（偽造印文及署押之數量詳如附表一編號6、7備註欄
      所示），事實二㈡⒉之玉山銀行特定金錢信託變更條件申請
      書上偽造「馬德敏」之印文（偽造印文之數量詳如附表四
      偽造印文欄所示），事實二㈡⒊之安聯保險公司保險契約解
      約申請書、遺失聲明書上偽造「馬德敏」之署押（偽造署
      押之數量詳如附表四偽造署押欄所示），事實二㈡⒋之取款
      憑條上偽造「馬德敏」之印文（偽造印文之數量詳如附表
      七之1偽造印文欄所示）部分，均為被告所偽造，不問是
      否屬於被告與否，亦均應依刑法第219條之規定宣告沒收
      。
　　㈥被告於事實二㈠、及事實㈢取款憑條、匯出匯款申請書上盜
      蓋之印文，並非刑法第219條所規定之偽造印文，及事實
      二㈡⒉之玉山銀行特定金錢信託變更條件申請書，及事實二
      ㈡⒊之安聯保險公司保險契約解約申請書，雖係因犯罪所生
      之物，然既已交付予馬德敏、玉山銀行、安聯保險公司相
      關人員收受，已非被告所有，爰均不予宣告沒收。
據上論斷，應依刑事訴訟法第369條第1項前段、第364條、第299
條第1項前段，判決如主文。
本案經臺灣臺北地方檢察署檢察官邱曉華提起公訴，臺灣高等檢
察署檢察官黃士元到庭執行職務。
中　　華　　民　　國　　110 　年　　9 　　月　　8 　　日
                  刑事第二十四庭審判長法　官  陳德民
                                      法　官  葉力旗
                                      法　官  紀凱峰
以上正本證明與原本無異。
如不服本判決，應於收受送達後20日內向本院提出上訴書狀，其
未敘述上訴之理由者並得於提起上訴後20日內向本院補提理由書
（均須按他造當事人之人數附繕本）「切勿逕送上級法院」。
                                      書記官  嚴昌榮
中　　華　　民　　國　　110 　年　　9 　　月　　9 　　日
附錄：本案論罪科刑法條全文
銀行法第125條之2第1項
銀行負責人或職員，意圖為自己或第三人不法之利益，或損害銀
行之利益，而為違背其職務之行為，致生損害於銀行之財產或其
他利益者，處三年以上十年以下有期徒刑，得併科新臺幣一千萬
元以上二億元以下罰金。其因犯罪獲取之財物或財產上利益達新
臺幣一億元以上者，處七年以上有期徒刑，得併科新臺幣二千五
百萬元以上五億元以下罰金。
103年6月18日修正前刑法第339條第1項
意圖為自己或第三人不法之所有，以詐術使人將本人或第三人之
物交付者，處五年以下有期徒刑、拘役或科或併科一千元以下罰
金。
刑法第339條第1項
意圖為自己或第三人不法之所有，以詐術使人將本人或第三人之
物交付者，處五年以下有期徒刑、拘役或科或併科五十萬元以下
罰金。
刑法第210條
偽造、變造私文書，足以生損害於公眾或他人者，處五年以下有
期徒刑。
刑法第216條
行使第二百一十條至第二百一十五條之文書者，依偽造、變造文
書或登載不實事項或使登載不實事項之規定處斷。